臺灣高等法院民事判決　九十一年度上易字第二一四號
　　　上　訴　人　甲○○
　　　被上訴人　　中央印製廠
　　　法定代理人　王貴川
右當事人間請求遷讓房屋等事件，上訴人對於中華民國九十一年一月三十一日臺灣臺
北地方法院八十九年度訴字第三七四三號第一審判決，提起上訴，本院判決如左：
    主    文
原判決第一項後段關於命上訴人按月給付被上訴人金額超過新台幣壹仟零伍拾貳元部
分，及該部分假執行之宣告，暨訴訟費用之裁判均廢棄。
右開廢棄部分，被上訴人在第一審之訴及其假執行之聲請均駁回。
其餘上訴駁回。
第一、二審訴訟費用由上訴人負擔百分之八十九，餘由被上訴人負擔。
    事    實
壹、上訴人方面：
一、聲明：
    (一)原判決不利上訴人部分廢棄。
    (二)右廢棄部分，被上訴人第一審之訴及其假執行之聲請均駁回。
二、陳述：除與原判決記載相同者，茲引用外，補陳略稱：
Ａ、遷讓房屋部分：
    (一)宿舍使用費係使用宿舍之對價：上訴人之先夫孫德華，因任職關係，於民國（
      下同）六十二年四月間獲被上訴人配住系爭房屋，當時被上訴人隸屬總統府，
      尚未比照經濟部所屬事業單位實施用人費率（單一薪給）支付宿舍使用費。同
      年七月，被上訴人實施用人費率後，上訴人每月自薪俸中扣繳眷舍使用費，縱
      非租金性質，然同一單位員工，未獲配眷舍者，自無須扣繳，且宿舍使用費與
      民間房屋租金相差不多，顯係使用宿舍對價之性質。況，被上訴人與所有行政
      機關配住宿舍，按職等決定宿舍面積大小，職等高者配住面積較大，所繳宿舍
      使用費較高，職等低者配住面積較小，所繳宿舍使用費較低，顯然系爭「宿舍
      使用費」有使用宿舍對價關係之性質，本件被上訴人就系爭房屋收有宿舍使用
      費對價，依最高法院六十七年度台上字第二四八八號判例意旨，當然非屬使用
      借貸關係。
    (二)上訴人依據行政院七十四年五月十八日（七四年）人政肆字第一四九二七號函
      令，准予續住至宿舍處理為止。被上訴人隸屬中央銀行之事業單位，未遵守中
      央制定相關規定，將系爭房屋改建、標售或發給搬遷補助費：被上訴人為中央
      銀行之所屬事業單位，其所報「眷舍房地處理須知修正草案」，經中央銀行於
      七十三年十二月三十一日以台央秘字第一一五九號函核定在案，被上訴人仍
      拒不執行。行政院民國六十七年五月一日「台六十七人政肆字第○八○九一號
      函」說明二業已明示，已實施用人費率之事業機構，由各該主管機關比照國有
      眷舍房地處理辦法第五、六、七、八條：就地改建、騰空標售、現狀標售、已
      建讓售等有關規定辦理（其餘規定與前審所提相同），上訴人依上開辦法、要
      點、須知，都有期待改建，或受讓房屋所有權之機會與權利，然被上訴人竟消
      極不為處理，使上訴人無法取得受讓系爭房屋之權利。基於民法第一百零一條
      第一項規定，應視為上訴人已取得讓售系爭房屋之權利。從而，被上訴人訴請
      遷讓房屋應屬「權利濫用」，不應准許。
    (三)兩造經協商，被上訴人同意上訴人使用系爭房屋：被上訴人已與住戶代表於八
      十九年八月十六日於總廠第一會議室達成會商結論，其中第(二)點，就法理上儘
      量爭取合法現住人之規定，中央銀行以六十二年七月一日前退休者為合法現住
      人，一般行政機關以七十二年五月一日事務管理規則修正前配住者為合法現住
      人，希望被上訴人盡力爭取以七十二年五月一日前配住者為合法現住人。若未
      獲宿舍主管機關同意，至少應以六十二年七月一日以前配住者為合法現住人，
      即實施用人費率以前配住者，並修訂「眷舍處理要點」時列入考量。而上訴人
      係民國六十二年四月卅日遷入系爭房屋，依前開會議紀錄，被上訴人既已協商
      認定上訴人為合法現住人，同意上訴人使用系爭房屋，竟又訴請上訴人遷讓，
      本訴顯無理由。
Ｂ、返還不當得利部分：
    (一)系爭房屋為住宅，並非廠房，且台北縣新店市早已實施都市計畫，既認為都市
      地區，原判決卻依非都土地使用管制規則所定特定目的事業之建蔽率百分之六
      十計算，顯然有所出入。
    (二)台北縣新店市○○路距離新店市○○○○○路一段，尚有相當遙遠之距離，其
      並非在商業區，房屋租金無法與商業區相比，業經法院前往勘驗，況被上訴人
      並非以房屋出租為業，縱將房屋收回，亦無法將之出租他人收取租金，原判決
      竟將被上訴人之損害按土地法第九十七條所定租金之最高額度計算，顯然有欠
      允當。況於相同性質，同為中央印製廠提起之台灣台北地方法院八十九年度訴
      字第一五二號遷讓房屋民事判決中，就損害金部分係按房地總價年息百分之四
      為計算，本件竟按最高額百分之十為計算，原判決未體恤上訴人情況，顯然過
      當。
貳、被上訴人方面：
一、聲明：上訴駁回。
二、陳述：除與原判決記載相同者，茲引用外，補陳略稱：
Ａ、遷讓房屋部分：
    (一)「按實施單一薪給制之機關，已將員工之房屋津貼包含於薪給中，故配住宿舍
      員工應依規定，從其薪給中，扣收宿舍使用費，以求公平，此非使用租賃物之
      對價」、「實施單一薪給機關依規定向配住宿舍員工扣收宿舍使用費，係由於
      單一薪給待遇已將房屋津貼因素併計在內，為貫徹薪給制度並達到公允起見，
      始有扣收宿舍使用費之規定。故扣收宿舍使用費，乃就其單一薪給中收回其給
      與之房屋津貼性質」，業據行政院人事行政局函復原法院在卷，且有最高法院
      八十二年台上字第二三六一號、七十五年台上字第五九九號、七十九年度台上
      字第一五五五號判決意旨，足見實施用人費率單一薪給制機關員工之單一薪給
      中確包含房屋津貼在內，且所謂扣收宿舍使用費並非使用宿舍之對價，殆無疑
      義。
    (二)孫德華及上訴人並無行政院七十四年五月十八日台七十四人政肆字第一四九二
      七號函及行政院人事行政局八十年四月十九日八十局肆字第一五八三七號函適
      用，已於原審審理在案。則訴外人孫德華於退休離職時，使用系爭房屋目的已
      達，使用業已完畢，即應將系爭房屋返還被上訴人，上訴人占用系爭房屋屬無
      權占有，上訴人顯無由以期待改建或受讓房屋而拒絕遷讓。況上訴人所提「中
      央各機關學校國有眷舍房地處理辦法」、「中央各機關學校國有眷舍房地處理
      作業要點」、「中央銀行眷舍房地處理實施要點」及「中央印製廠眷舍房地處
      理須知」所規定之內容，僅係供管理宿舍機關內部處理宿舍問題之參考，並非
      賦予退休人員及其家屬對抗管理機關之權限，被上訴人雖為系爭宿舍之管理人
      ，惟就該公共宿舍究否可以改建或騰空標售等議題，被上訴人尚須經由直接上
      級主管機關中央銀行轉陳行政院核定，故是否就地改建宿舍，並非被上訴人可
      片面決定。從而，被上訴人訴請遷讓房屋，何來權利濫用可言？且「就地改建
      」一項，基於各種考量，行政院於八十三年九月起迄今，已未再核定改建案。
      行政院六十七年五月一日台六十七人政肆字第○八○九一號函，係請受文機關
      依該函說明之原則擬訂處理辦法草案，並非針對事業機構退休員工或其遺眷是
      。
    (三)上訴人主張被上訴人同意續住云云，要無可採。
Ｂ、返還不當得利部分：
    (一)系爭房屋建蔽率不得超過百分之六十，原審以被上訴人請求就上訴人占用系爭
      土地面積以卅三‧九八平方公尺計算，既未超過依建蔽率上限計算系爭房屋應
      分擔之土地面積，故認定被上訴人此部分之主張為可採，並無違誤。
    (二)有關系爭建物之價值，被上訴人已提出建築師估算資料、稅捐稽徵單位計算建
      物課稅現值公式供參考，原審斟酌系爭房屋屋齡，暨坐落位置、繁榮程度等情
      形，以系爭房地價額年息百分之十計算不當得利之數額每月二千六百廿九元，
      並無超出法律規定而不合法之處。
     理      由
一、按國有財產權由各地國家機關使用者，名義上雖仍為國有，實際上即為使用機關
    行使所有人之權利，故對於是類財產，准由管領機關起訴，代國家主張所有人之
    權利（最高法院五十一年台上字第二六八○號判例參照）。本件系爭宿舍為中華
    民國所有，被上訴人為管理機關，並經登記有案，有土地及建物登記簿謄本在卷
    可憑，是被上訴人本於管理機關之地位，代國家主張上開房屋所有權人之權利，
    起訴請求上訴人交還系爭房屋，自有當事人能力及當事人適格，先予敘明。
二、上訴人先夫訴外人孫德華前為被上訴人員工，並於任職期間即六十二年四月間，
    配宿被上訴人管理之國有台北縣新店市○○路四十五巷二號二樓宿舍。上訴人先
    夫孫德華業於六十六年八月退休，且已辭世，目前系爭房地仍由上訴人無權占用
    中。被上訴人曾多次勸導，並於八十九年七月二十六日委請郭惠吉律師發函請求
    上訴人騰空交還系爭房屋予被上訴人，上訴人仍未置理。按「所有人對於無權占
    有或侵奪其所有物者，得請求返還之。對於妨害其所有權者，得請求除去之。」
    民法第七百六十七條定有明文。又按職員因任職關係獲准配住宿舍，性質上係使
    用借貸，如離職他就或依法退休，依宿舍借貸之目的，當然視為使用已完畢，原
    借用人占用原宿舍，即失合法權源。系爭房地既皆屬國有，並由被上訴人擔任管
    理人。被上訴人先前因上訴人先夫孫德華為本廠之員工，故將系爭房地配宿予孫
    德華；然孫德華已於六十六年八月退休，借貸目的已達，是孫德華就系爭房地已
    無合法占用權源。孫德華辭世後，而其家屬即上訴人甲○○並未與被上訴人成立
    新借貸關係，上訴人占用該房地亦屬無權占有。為此依民法之規定，被上訴人本
    於所有物返還請求權及所有權排除侵害請求權，請求上訴人騰空系爭房屋，並將
    房屋返還予被上訴人。又上訴人無權占有系爭房地，受有相當於租金之利益，致
    被上訴人受有相當於租金之損害，被上訴人自得請求上訴人返還因無權占有房地
    所受之利益。查本件房屋室內面積為八十一點五五平方公尺，如依60﹪之建蔽率
    上限計算，系爭房屋基座占有土地面積即有一百三十六平方公尺，因該房屋為四
    層房屋，則系爭房屋應分擔之土地面積即為三十四平方公尺（即81.55平方公尺
    ÷60﹪建蔽率÷4層=34平方公尺）。系爭建物課稅現值公示為：房屋標準單價×
    面積×（1-折舊率×折舊經歷年數）×地段等級率。又「房屋標準單價」參原證
    十七之二房屋標準單價表（房屋用途參原證十七之三用途分類表），「折舊率」
    參原證十七之四房屋構造別代號暨折舊率對照表，至於「地段等級率」部份，稅
    捐稽徵單位並未製成表格，惟其人員告知巷弄之地段等級率均為百分之一百。故
    對照原證十七資料內容計算系爭建物課稅現值為十四萬七千三百元。惟稅捐稽徵
    單位評定之課稅現值遠比建物之實際價值小，此可由稅捐稽徵單位係按申報地價
    核課地價稅，而法院於核定訴訟標的價額時則以公告土地現值核定，本件公告現
    值為申報地價之四倍即可得證。被上訴人同意就系爭建物之價值以依稅捐稽徵單
    位計算建物課稅現值公式所得價值之四倍作為本件系爭建物之價值，即五十八萬
    九千二百元，並以此計算不當得利之金額。另系爭建物應分擔之占地面積被上訴
    人起訴主張以三○點五八平方公尺計算，土地申報地價每平方公尺五千五百元，
    系爭房地總價為七十五萬七千三百九十元，按年息百分之十計算，故併請求上訴
    人占有系爭房地每月應給付被上訴人相當於租金之不當得利為六千三百十二元，
    即（589200+30.58×5500）×10﹪÷12=6312(原審判決上訴人應將系爭房屋騰空
    返還被上訴人，即自八十九年十一月五日起至遷讓返還系爭房屋之日止，按月給
    付被上訴人二千六百二十九元，並定返還系爭房屋之履行期間為三個月，及准、
    免假執行之宣告，而駁回被上訴人其餘之訴及其餘假執行之聲請，關於被上訴人
    敗訴部分，未據不服)。
三、上訴人則以：訴外人孫德華原任職於中央印製廠，並經被上訴人同意使用占有系
    爭房屋，每月並均有繳納宿舍使用費，故兩造間係成立租賃關係，上訴人為繼承
    人有權占有系爭房屋。縱認訴外人孫德華係因任職關係獲配系爭房屋使用並與被
    上訴人間成立使用借貸關係。惟依行政院於七十四年五月十八日以台七十四人政
    肆字第一四九二七號函示之內容，及「中央各機關學校國有眷舍房地處理辦法」
    、「台灣省政府實施用人費率事業機構眷舍房地處理要點」就所謂「宿舍處理」
    之規定，上訴人自得予續住至系爭房屋有具體規劃之就地改建、騰空標售、現狀
    標售及已建讓售等四種處理情形為止，而被上訴人既迄未對於系爭房屋提出任何
    具體之處理辦法，上訴人自有權繼續居住系爭房屋；另依「中央印製廠眷舍房地
    處理須知」第九條規定，被上訴人縱欲依法處理系爭房屋，對於上訴人（現住人
    ）應優先分配住宅居住，故系爭房屋自不因訴外人孫德華之離職、死亡，即可謂
    其使用目的已達；況被上訴人亦曾依據前述「中央印製廠眷舍房地處理須知」之
    規定，通知上訴人辦理參加宿舍就地改建及配售相關事宜。因此，上訴人為合法
    使用系爭房屋之現住戶且為被上訴人所承認。縱認上訴人應遷讓系爭房屋並返還
    所受之不當得利，惟被上訴人主張計算上訴人應給付相當於租金之不當得利數額
    ，亦顯有錯誤，而應以系爭建物之登帳價值作為計算房屋價值之依據。又系爭建
    物坐落台北縣新店市○○路，其距離新店市○○○○○路一段，尚有相當遙遠之
    距離，其並非在商業區，房屋租金無法與商業區相比，況被上訴人並非以房屋出
    租為業，縱將房屋收回，亦無法將之出租他人收取租金，原判決竟將被上訴人之
    損害按土地法第九十七條所定租金之最高額度即系爭建物總價年息百分之十計算
    ，顯然有欠允當。況於相同性質，同為中央印製廠提起之台灣台北地方法院八十
    九年度訴字第一五二號遷讓房屋民事判決中，就損害金部分係按房地總價年息百
    分之四為計算，本件竟按最高額百分之十為計算，原判決未體恤上訴人情況，顯
    然過當，為此提起上訴，求與廢棄改判等語，資為抗辯。
四、本件被上訴人主張上訴人先夫訴外人孫德華前為被上訴人員工，並於任職期間六
    十二年四月間配宿被上訴人管理之系爭房屋，惟訴外人孫德華業於六十六年八月
    退休，且已辭世，目前系爭房地仍由上訴人占用中之事實，業據其提出配住宿舍
    公文、上訴人之退休文件、土地及建物登記謄本為證，並為上訴人所不爭執，自
    堪信為真實。被上訴人另主張上訴人因任職而配住系爭房屋，乃使用借貸關係，
    其於退休時，借貸之目的業已使用完畢，該使用借貸關係歸於消滅，上訴人即無
    居住系爭房地之合法權源，而上訴人迄今仍占用系爭房屋乃為無權占有等語，則
    為上訴人所否認，並以前揭情詞置辯。是本件兩造之爭點即為：（一）上訴人因
    任職關係配住被上訴人管理之系爭房屋，其性質為使用借貸或租賃之法律關係？
    （二）兩造間若為使用借貸之法律關係，則於上訴人退休離職時，依借貸之目的
　　是否業已使用完畢而借貸關係當然消滅？上訴人得否以有權續住為由而拒絕返還
　　系爭房屋？
五、關於上訴人因任職而配住系爭房屋之法律關係性質？經查被上訴人中央印製廠於
　　六十二年七月份起比照經濟部所屬事業機構實施用人費率（單一薪給制），此後
　　即依規定對配住宿舍員工於其薪資中扣收宿舍使用費，於實施單一薪給制之前，
　　則未對配住宿舍之上訴人扣收宿舍使用費等情，為兩造所不爭，並有被上訴人提
　　出之中央銀行祕書處六十三年四月十八日（63）台央祕字第０三一七號函、經濟
　　部六二、十二、二七經 (62) 人字第四一五四九號函，及上訴人提出之中央印製
　　廠員工陳贊中薪資清單附卷可憑，自堪採信。訴外人孫德華配住使用系爭房屋於
　　被上訴人實施單一薪給制之前，並未給付任何對價，是當時已難認其係租用系爭
　　房屋。再查公務機關對宿舍使用人扣收之「宿舍使用費」，乃行政院及台灣省政
　　府所屬單一薪給機關於收回處理宿舍前，為符合單一薪給制精神，依員工職等所
　　定扣收之金額，以之用於宿舍之全面維護及修理，此觀行政院所屬實施單一薪給
　　機關（構）員工配住宿舍扣收使用費要點及台灣省政府七十二年八月十二日七二
　　府人四字第七二九五三號函文自明。又「按實施單一薪給制之機關，已將員工之
　　房屋津貼包含於薪給中，故配住宿舍員工應依規定，從其薪給中，扣收宿舍使用
　　費，以求公平，此非使用租賃物之對價」、「實施單一薪給機關依規定向配住宿
　　舍員工扣收宿舍使用費，係由於單一薪給待遇已將房屋津貼因素併計在內，為貫
　　徹薪給制度並達到公允起見，始有扣收宿舍使用費之規定。故扣收宿舍使用費，
　　乃就其單一薪給中收回其給與之房屋津貼性質，業據行政院人事行政局函復原審
　　無訛」 (最高法院八十二年台上字第二三六一號、七十五年台上字第五九九號、
　　七十九年度台上字第一五五五號判決意旨參照) ，足見實施用人費率單一薪給制
　　機關員工之單一薪給中確包含房屋津貼在內，且所謂扣收宿舍使用費並非使用宿
　　舍之對價。參以宿舍使用費係按使用之員工職等之高低定其金額，非按使用標的
　　（即宿舍）之面積大小及價值，以衡量決定其使用之對價金額，核與一般租賃關
　　係決定租金之情形不同，即難認「宿舍使用費」係租用宿舍之對價，故訴外人孫
　　德華因任職關係而配住系爭房屋以為宿舍之用，雖於被上訴人實施單一薪給制後
　　扣收宿舍使用費，亦難認係租金之給付，上訴人辯稱兩造間有租賃關係云云，尚
　　不足採。應認訴外人孫德華因任職關係而配住系爭房屋與被上訴人有使用借貸關
　　係存在。
六、關於訴外人孫德華退休離職時，就系爭房屋是否已使用完畢而借貸關係當然消滅
    ？上訴人得否以有權續住為由而拒絕返還系爭房屋？
(一)按借用人應於契約所定期限屆滿時，返還借用物；未定期限者，應於依借貸之目
    的使用完畢時返還之；又所有人對於無權占有其所有物者，得請求返還之，民法
    第四百七十條第一項、第七百六十七條分別定有明文。「因任職關係獲准配住系
    爭房屋，固屬使用借貸之性質，然其既經離職，依借貸之目的，當然應視為使用
    業已完畢，按諸民法第四百七十條之規定，被上訴人自得據以請求交還系爭房屋
    (最高法院四十四年台上字第八０二號判例意旨參照)。本件訴外人孫德華因任職
    關係獲被上訴人配住系爭房屋，乃屬使用借貸之性質，已如前述，兩造就系爭房
    屋之借貸雖未定有使用期限，惟被上訴人既因訴外人孫德華在職之關係始借貸系
    爭房屋，應認於退休離職時，依借貸之目的，當然應視為使用業已完畢，亦即被
    上訴人與訴外人孫德華之使用借貸關係於訴外人孫德華退休離職時不待終止而當
    然消滅。
(二)按行政院前為照顧退休人員生活，固於四十九年十二月一日以台（四九）人字第
    六七一九號令示，准許退休人員暫時續住原服務機關配住之宿舍。惟該行政院令
    所指之「退休人員」，依行政院五十六年十月十二日台（五六）人字第八０五三
    號及五十八年十二月八日台（五八）人政肆字第二五七六八號令釋示，係指依公
    務人員退休法辦理退休之公務人員而言。嗣行政院於七十二年四月二十九日修正
    「事務管理規則」全文，其中第二百四十九條即明文規定：「宿舍借用期間，以
    借用人任職各該機關期間為限。借用人調職、離職及退休時應在三個月內遷出。
    」而為兼顧四十九年十二月一日行政院令於事務管理規則修正前配住宿舍公務人
    員可暫時續住之規定，行政院雖曾於七十四年五月十八日以台（七四）人政肆字
    第一四九二七號函令：「於事務管理規則修正前退休，而現仍續住修正前規則所
    定眷屬宿舍之退休人員，准予續住至宿舍處理時為止」。惟行政院有關准予續住
    眷舍之公務員，限於「依法任用並依公務人員退休法辦理退休之公務員」之規定
    始終一貫，此從被上訴人之上級機關中央銀行為關於事業機構人員退休後得否暫
    予續住宿舍乙案，專案函請行政院核釋，經行政院人事行政局八十六年一月二十
    三日八十六局給字第０三一一六號函復以：「查行政院民國七十四年五月十八日
    台七十四人政肆字第一四九二七號函雖有『配住事務管理規則修正前之眷屬宿舍
    者，得以續住至宿舍處理時為止』之規定，惟前開函釋係針對一般行政機關人員
    所為之規定，貴行暨所屬機構自實施用人費率後，前開函件應不適用上開規定」
    等語可證。則被上訴人中央印製廠既屬事業機構，自不適用上述七十四年五月十
    八日行政院函令關於公務人員暫時續住所配宿舍之規定，故上訴人以該行政院令
    為據抗辯有權續住系爭房屋云云，尚不足採。至上訴人所提出之被上訴人總務科
    八十年五月十五日印總事字第七一號函，其係被上訴人為執行中央銀行轉行政院
　　人事行政局80.4.19.八十局肆字第一五八三七號函示有關規定，故調查員工宿舍
　　配住使用狀況，且該函第二點（三）「民國七十二年四月二十九日前配住後繼續
　　住用之退休人員，准續住至宿舍處理時為止。」乃摘錄行政院人事行政局八十年
　　四月十九日八十局肆字第一五八三七號函示內容，此有該總務科函在卷可稽，是
　　尚難據此認定被上訴人有同意上訴人於訴外人孫德華退休離職後續住系爭房屋之
　　意思表示。況行政院就有關七十二年四月二十九日（即事務管理規則修正）前退
　　休而准予續住眷舍之公務員，限於「依法任用並依公務人員退休法辦理退休之公
　　務員」之規定始終不變，已如前述，則上開行政院人事行政局八十年四月十九日
　　函示之內容自亦受此限制，故上訴人縱曾收受上開被上訴人總務科函，亦不得以
　　此主張其有續住系爭房屋之權。再按中央印製廠眷舍房地處理須知第九條規定「
　　依本須知讓售基地改建公寓住宅或已建公寓房地住宅，應優先分配騰空眷舍改建
　　之現住人，騰空標售之現住人及騰空其他眷舍之現住人﹝本人已亡故者，以其仍
　　住於原眷舍之配偶、父母、子女中一人為準，為杜糾紛，應檢附其他繼承人之權
　　利拋棄書及印鑑證明﹞」，係指「讓售」基地改建公寓住宅或「讓售」已建房地
　　公寓住宅之情形。惟查系爭房屋並無讓售基地改建公寓住宅及讓售已建公寓房地
　　住宅之情形，已難認有上述處理須知之適用，況訴外人孫德華於退休離職後，另
　　無合法占有系爭房屋之權源，本即有返還房屋之義務，自不得復據上述處理須知
　　之規定主張其得續住至系爭房屋改建讓售之時。
(三)上訴人雖再辯稱：依「中央各機關學校國有眷舍房地處理辦法」、「中央各機關
    學校國有眷舍房地處理作業要點」、「中央銀行眷舍房地處理實施要點」及「中
    央印製廠眷舍房地處理須知」等規定，系爭房屋均有期待改建，或受讓房屋所有
    權之機會與權利，然被上訴人竟消極不為處理，使上訴人無法取得受讓系爭房屋
    之權利。基於民法第一百零一條第一項規定，應視為上訴人已取得讓售系爭房屋
    之權利，從而，被上訴人訴請遷讓系爭房屋屬權利濫用云云。惟查訴外人孫德華
    於退休離職時，使用系爭房屋目的已達，使用業已完畢，即應將系爭房屋返還被
    上訴人，上訴人占用系爭房屋屬無權占有，已如前述，上訴人顯不得以期待改建
    或受讓房屋而拒絕遷讓。況上訴人所提「中央各機關學校國有眷舍房地處理辦法
    」、「中央各機關學校國有眷舍房地處理作業要點」、「中央銀行眷舍房地處理
    實施要點」及「中央印製廠眷舍房地處理須知」所規定之內容，僅係供管理宿舍
    機關內部處理宿舍問題之參考，並非賦予退休人員及其家屬對抗管理機關之權限
    ，被上訴人雖為系爭宿舍之管理人，就該公共宿舍究否可以改建或騰空標售等議
    題，被上訴人尚須經由直接上級主管機關中央銀行轉陳行政院核定，故是否就地
    改建宿舍，並非被上訴人可片面決定，故被上訴人依法訴請遷讓房屋，自無權利
    濫用可言。
(四)綜上所述，訴外人孫德華於退休離職時，依系爭房屋借貸目的業已使用完畢，上
　　訴人亦無任何權利得以繼承，上訴人以其有權續住為由而拒絕返還系爭房屋，尚
　　屬無據，被上訴人依民法第七百六十七條之規定請求上訴人遷讓返還系爭房屋，
　　於法並無不合。
七、按無法律上原因而受利益，致他人受損害者，應返還其利益，民法第一百七十九
    條定有明文。而無權占有他人之建物，可能獲得相當於租金之利益亦為社會通常
    之觀念（最高法院六十一年台上字第一六九五號判例意旨參照）。本件上訴人不
    遷讓房屋之行為，致被上訴人所受不能使用、收益房屋之損害間，顯有因果關係
    ，故被上訴人依不當得利之法律關係，請求上訴人給付無權占有系爭房屋所獲得
    相當於租金之利益及致被上訴人所受之損害，即屬有據。茲就被上訴人請求之不
    當得利數額審酌如下：
(一)城市地方租用房屋之租金，以不超過土地及建築物申報總價額年息百分之十為限
    ，土地法第九十七條亦定有明文。另土地法第九十七條第一項規定所謂之土地價
    額，依同法施行法第二十五條之規定，係指法定地價而言，而土地法第一百四十
    八條規定土地所有權人依土地法所申報之地價為法定地價，故土地法第九十七條
    所謂之土地申報價額，即指該土地之申報地價。查本件系爭房屋位於台北縣新店
    市○○路，屬於城市地方，自有前開規定之適用。而宿舍使用費並非系爭房屋之
    租金對價，已如上述，故上訴人主張以宿舍使用費計算相當於租金之不當得利數
    額，自無理由。
(二)系爭房屋為四層樓建物，室內面積為八一．五五平方公尺，此有建物登記謄本可
    參。依非都市土地使用管制規則第九條第九款：「特定目的事業用地建蔽率不得
    超過百分之六十」（所謂建蔽率係指建物基座占用土地之比例而言）之規定觀之
    ，系爭宿舍之室內面積為八一．五五平方公尺，以百分之六十之建蔽率上限計算
    ，系爭房屋基座占有土地面積之上限即有一三五．九二平方公尺，因該房屋為四
    層房屋，則系爭房屋應分擔之土地面積即為三三．九八平方公尺（ 即81.55平方
　　公尺÷60﹪建蔽率÷4層＝33.98平方公尺）。則被上訴人請求就上訴人占用系爭
　　土地之面積以三０．五八平方公尺計算，既未超過上述計算之面積，上訴人復未
　　舉出其他計算方式，是應認被上訴人此部分之主張為可採。又系爭房屋坐落之土
　　地申報地價為每平方公尺五千五百元，有土地登記簿謄本可憑，是系爭房屋所占
　　土地價額應為十六萬八千一百九十元（30.58x5500=168190）。
(三)至系爭房屋之價值，上訴人雖辯稱應依登帳價值為準，然所謂之登帳價值，亦不
    過為行政機關基於管理之便利所為之登載，未必即為系爭建物之實際價值；而被
    上訴人主張以後述之稅捐機關計算結果之四倍作為系爭建物之價值，亦乏所據。
    就此應認以依稅捐稽徵機關之資料計算所得之結果十四萬七千三百元之價值，較
    有所據；另查系爭房屋興建於六十一年間，屋齡已久，有建物登記簿謄本可稽，
    而系爭建物坐落台北縣新店市○○路，地處偏僻之半山坡上，其距離新店市○○
    ○○○路一段，尚有相當遙遠之距離，其並非在商業區等情，亦業經本院前往勘
　　驗無訛，有勘驗筆錄可稽，茲審酌系爭房屋，暨其坐落位置、繁榮程度、供作宿
　　舍之用途等情形，認以課稅現值計算系爭房屋價額，並依該房屋價額及上述所占
　　土地之價額按年息百分之四計算不當得利之數額，應屬合理。準此，上訴人每月
　　應給付之不當得利金額為一千零五十二元（【168190元＋147300元】×4%÷12月
　　=1052元，元以下四捨五入）。
(四)從而，被上訴人依不當得利之法律關係，請求上訴人應自起訴狀繕本送達翌日即
    八十九年十一月五日起至遷讓交還房屋之日止，按月給付被上訴人一千零五十二
    元，即無不合，逾此部分之請求，則無理由。
八、綜上所述，被上訴人依民法第七百六十七條、不當得利之法律關係，請求上訴人
    返還系爭房屋，為有理由，應予准許，惟遷讓房屋，非立時可就，爰斟酌實際情
    況，定履行期間為三個月，以資兼顧。被上訴人另請求上訴人應自起訴狀繕本送
    達上訴人翌日即八十九年十一月五日起至遷讓交還系爭房屋日止，按月給付被上
    訴人六千三百十二元部分，其中關於請求上訴人自八十九年十一月五日起至遷讓
    交還系爭房屋日止，按月給付被上訴人一千零五十二元之範圍內，為有理由，應
    予准許，逾此部份即無理由，不應准許，其假執行之聲請即失所依據，應併予駁
    回。原審就超過上開應准許部分，為上訴人敗訴之判決，並為假執行之宣告，自
    有未洽。上訴意旨就此部分指摘原判決不當，求予廢棄改判，為有理由，應由本
    院將原判決此部份廢棄，改判如主文第二項所示。至於上開應准許部分，原審因
    而判命上訴人如數給付，並就返還系爭房屋部分，定履行期間為三個月，以資兼
    顧，及依兩造之陳明分別酌定相當之擔保金額，為准、免假執行之宣告，核無違
    誤，上訴意旨，就此部分，仍執陳詞，指摘原判決不當，求予廢棄，為無理由，
    應駁回其上訴。
九、本件事證已臻明確，兩造其餘攻擊防禦方法及所提之證據，核與判決結果無影響
    ，毋庸一一論述，附此敘明。
十、據上論結，本件上訴為一部有理由，一部無理由，依民事訴訟法第四百五十條、
    第四百四十九條第一項、第七十九條但書，判決如主文。
中　　　華　　　民　　　國　　九十一　　年　　　七　　　月　　  九  　　日
　　　　　　　　　　　　　　 　民事第二庭
　　　　　　　　　　　　　　　　　 審判長法　官　尤　豐　彥
　　　　　　　　　　　　　　　　　　　　 法　官　翁　昭　蓉
                                         法　官　魏  麗  娟
右正本係照原本作成。
不得上訴。
中　　　華　　　民　　　國　　九十一　　年　　　七　　　月　　 十二 　　日
　　　　　　　　　　　　　　　　　　　　 書記官　曾　瓊　安
